臺灣高等法院民事判決　　　　　　　 96年度保險上易字第7號
上　訴　人　萬事興交通事業有限公司
法定代理人　乙○○○
訴訟代理人　甲○○
被上訴人　　華南產物保險股份有限公司
法定代理人　戊○○
訴訟代理人　丁○○
　　　　　　丙○○
上列當事人間請求損害賠償事件，上訴人對於中華民國95年12月
29日臺灣臺北地方法院95年度保險字第89號第一審判決提起上訴
，本院於96年5月2日言詞辯論終結，判決如下：
    主  文
上訴駁回。
第二審訴訟費用由上訴人負擔。
    事  實 及 理 由
一、被上訴人起訴主張：
    被上訴人所承保為訴外人潘邦豪所有車牌號碼1155-DB 號自
    小客車（以下簡稱系爭車輛），該車停放於台北市○○街 ○
    號路邊停車格，於民國93年10月22日4 時34分，適有莊慧峰
    （原審共同被告）駕駛其雇主即上訴人萬事興交通事業有限
    公司（下稱上訴人公司）所有之車牌號碼202-CB號營業小客
    車行經該處，因駕駛失控撞及系爭車輛，導致系爭車輛嚴重
    受損，上訴人公司為莊慧峰之僱用人，依民法第188 條規定
    ，應就莊慧峰之侵權行為負連帶賠償責任，而系爭車輛經送
    請估價，支出修復費用新台幣（下同）725,964 元（含工資
    175,521元、零件550,443元），被上訴人業已理賠被保險人
    潘邦豪，並經其簽復賠款滿意書，被上訴人依保險法第53條
    規定，已取得代位權。爰依保險代位及侵權行為之法律關係
    ，請求上訴人賠償損害，並聲明：上訴人公司應與莊慧峰連
    帶給付被上訴人725,964 元，及自支付命令狀送達上訴人翌
    日起至清償日止，按年息5％計算之利息。
二、上訴人萬事興公司則以：
    莊慧峰係於92年間自備車輛靠行於上訴人公司，由上訴人公
    司提供號碼202- CB之牌照予莊慧峰掛牌在外營業，莊慧峰
    除每月給付上訴人公司行政服務費用1,200元外，其餘一切
    盈虧均由其自行處理，兩者間並無僱傭關係存在。再者，莊
    慧峰因私人因素與他人發生糾紛，於遭人追打途中，不慎擦
    撞系爭車輛，並非係在駕駛營業行為中所生之損害。而上訴
    人公司於莊慧峰靠行前，詳細查核上訴人莊慧峰持有之合法
    職業小客車駕駛執照及車輛車廠證明，始准許其參與經營，
    故對於選任及監督其職務之執行，已盡相當注意，依民法第
    188條但書規定，不負賠償之責。況被上訴人所提最高法院
    87年台上字第86號判決係為保護搭乘靠行營業車之乘客，始
    擴大民法第188條之適用，與本件係因莊慧峰個人過失行為
    失控肇事，應由其個人負擔賠償責任之情節不相符合，自無
    援用餘地。莊慧峰實非「實際上」有由上訴人使用為上訴人
    服勞務。原審以民法第188條一項前段為由認為上訴人應負
    連帶賠償責任，然僱用人責任之立法意旨及適用基礎，乃在
    僱用人因僱用他人擴張其活動，其責任範圍亦應隨之擴大，
    且僱用人依民法第188條所負之責任，係以選任監督過失為
    基礎，則僱傭關係是否存在，自應以選任監督之有無為決定
    標準。職此，縱為事實上的僱傭關係，其認定亦應以是否有
    僱用他人，以擴張其活動而應有選任、監督之情為前提事實
    。就一般通念及交易習慣而言，計程車客運業與遊覽車客運
    業者畢竟有所不同，乘客於台北縣市搭乘計程車皆係認為司
    機是獨立營業盈虧自負，會將計程車司機認為是車行老板發
    薪水請該司機載客，然後將所有營業收入交回給老板者之機
    率，實趨近於零。莊慧峰有合法車輛及合格之職業駕照、登
    記證等，事故發生時證件仍為有效。莊慧峰自92年3月起曾
    在上訴人之關係車行租過半年車，之後才自己買車改為靠行
    ，期間未發生事故，且繳款一切正常，有租車合約書及帳卡
    影本為證，其記錄實難想像係原審所謂性格狂放或粗疏之人
    。上訴人於公司公佈欄亦張貼有駕駛警告及應注意之事項，
    已盡選任及監督之義務等語置辯，並聲明：駁回被上訴人之
    訴。
三、原審判決上訴人公司應與原審共同被告莊慧峰連帶給付被上
    訴人490810元及法定利息，而駁回被上訴人其餘之訴，被上
    訴人未聲明不服，上訴人公司則基於個人之理由提起上訴，
    其上訴聲明：(一)原判決廢棄。(二)駁回被上訴人在第一審之訴
    。(三)第一、二審訴訟費用由被上訴人負擔。被上訴人聲明：
    上訴駁回。原審共同被告莊慧峰則未上訴。
四、被上訴人主張莊慧峰於93年10月22日4 時34分許，駕駛登記
    為上訴人公司所有車牌號碼202-CB號營業小客車，行經台北
    市○○街7 號前，因過失撞及被上訴人所承保，當時停放在
    路邊停車格為訴外人潘邦豪所有之系爭車輛，致系爭車輛受
    損，被上訴人業已理賠訴潘邦豪車輛修復費用725,964 元等
    情，業據其提出警方案件情形報告調查表、估價單、發票、
    賠款滿意書為證，且為上訴人公司所不爭執，並有前開書證
    ，向台北市政府警察局交通警察大隊道路交通事故調查報告
    表、現場照片等資料可證，堪信被上訴人之主張為真實。
五、被上訴人主張上訴人公司為莊慧峰之僱用人，依民法第188
    條規定應負僱用人之連帶賠償責任等語，則為上訴人公司所
    否認，並以上開情詞置辯，且提出台北市計程車客運業駕駛
    人自備車輛參與經營契約書、莊慧峰駕照影本、靠行帳冊、
    營業小客車租賃合約書、繳款記錄、公告、認定上訴人與莊
    慧峰間有參與經營契約存在之原審臺北簡易庭94年度北簡字
    第43556號民事判決及確定證明書等影本為證。惟查：
  (一)按民法第188 條僱用人責任之規定，係為保護被害人而設，
    故此所稱受僱人，應從寬解釋，凡客觀上被他人使用為之服
    勞務而受其監督者，均屬之，不以有僱用契約之存在為僱用
    人負責之條件（最高法院57年度台上字第1663號判例參照）
    。又目前在臺灣經營交通事業之營利私法人，接受他人靠行
    （即出資人以該交通公司之名義購買車輛，並以該公司名義
    參加營運），而向該靠行人（即出資人）收取費用，藉此營
    運者，比比皆是，此為週知之事實。是該靠行之車輛，在外
    觀上既屬該交通公司所有，第三人又無從分辨該車輛是否他
    人靠行營運者，只能從外觀判斷該車輛係某交通公司所有，
    該車輛之司機即係為該交通公司服勞務。而此種經營型態，
    既為目前臺灣社會所盛行，則此種交通公司對廣大民眾之安
    全，自應負起法律上責任，以保護大眾，且該供靠行之交通
    公司所登記經營事業項目多包含客運業，則靠行司機因駕駛
    職務之執行及所可能引發的危險，當可認定為在該交通公司
    之營業活動領域，該交通公司亦藉此獲利，因此認定其具有
    上開條文所規定之僱傭關係，應稱妥適。該靠行之駕駛人，
    在客觀上應認其係為該交通公司服勞務，而應使該交通公司
    負僱用人之責任，方足以保護交易之安全。查前揭202- CB
    號營業小客車係莊慧峰出資購買，登記為上訴人公司所有，
    並靠行於上訴人公司營業，前揭事故發生時，係由莊慧峰所
    駕駛等情，為兩造所不爭，並有莊慧峰與上訴人公司所訂立
    之台北市計程車客運業自備車輛參與經營契約書在卷可稽。
    依上揭說明，上訴人公司自應就莊慧峰駕駛該車因侵權行為
    所生損害，依民法第188條第1項前段之規定，負連帶賠償責
    任。況參以上訴人公司自認其為莊慧峰提供代收、代繳、代
    辦、協助，各相關政府機關之通知、稅費、規費、罰款、驗
    車監理事務等服務，莊慧峰則每月繳付1,200元作為報酬等
    語，及該契約書約定，莊慧峰如有違反約定，如使用該車違
    反交通法規或公路法規或其他相關法令，或擅自將該車交付
    他人使用、或轉賣營業車輛、或將牌照出租等，上訴人公司
    可終止該契約等情，事實上，上訴人公司就是否允許莊慧峰
    靠行，以上訴人公司名義營業，具有決定權，且靠行後，若
    莊慧峰違反約定，亦可終止其靠行關係，其對莊慧峰使用其
    名義營業，仍有監督之權，是兩者之間外觀上存有選任、服
    勞務及監督關係，與僱傭無殊。因之上訴人公司對於莊慧峰
    因執行職務不法侵害他人之權利，自應負僱用人之責任。上
    訴人公司執前述台北市計程車客運業駕駛人自備車輛參與經
    營契約書、認定上訴人公司與莊慧峰間有參與經營契約存在
    之臺北簡易庭94年度北簡字第43556號民事判決及確定證明
    書、靠行帳冊，辯稱其與莊慧峰間僅為「靠行」，並無僱傭
    關係，故其對於莊慧峰之行車事故無須連帶負責云云，並無
    可採。
  (二)上訴人公司雖否認本件車禍事故發生時，莊慧峰係在執行職
    務云云，惟按僱用人藉使用受僱人而擴張其活動範圍，並享
    受利益，且受僱人執行職務之範圍，或其適法與否，要非一
    般第三人所能分辨，故所謂執行職務亦不以受指示執行之職
    務為限，受僱人之行為在客觀上具備執行職務之外觀，依一
    般情形觀之，得認為係執行職務，而侵害第三人之權利時，
    僱用人即應負連帶賠償責任。本件莊慧峰於事故發生後警訊
    中固陳稱：「他是因在林森北路與一部自小客車發生小擦撞
    ，該小客車駕駛下車拿球棒要打他，他害怕駕車離開，該自
    小客車駕駛一路緊追，他因害怕加速逃離時失控撞及停在路
    旁車輛」等語，但上訴人公司自承莊慧峰所駕駛該靠行車輛
    車身漆有該公司名稱，自外觀上可以看出是該公司的車等語
    ，則莊慧峰駕駛該營業小客車行駛於馬路上，在客觀上一般
    第三人咸認為該駕駛司機係為上訴人公司執行職務。故上訴
    人公司上開所辯，亦無足採。
  (三)再按僱用人於選任受僱人及監督其職務之執行，如已盡相當
    之注意或縱加以相當之注意而仍不免發生損害者，僱用人不
    負賠償責任。固為民法第188 條第1 項但書明文規定。然僱
    用人主張本條項但書免責之規定者，應負舉證責任，況法律
    上所謂僱主必須注意之旨趣，係預防受僱人執行業務發生危
    害之意，故注意範圍，除受僱人之技術是否純熟外，就其人
    性格是否謹慎精細，亦加注意，而監督之期間，應包含整個
    靠行之全部期間，不能僅擇其中之一時或一段期間。上訴人
    公司既同意莊慧峰以其名義對外營業，則其在選任、監督上
    除須注意莊慧峰是否具有合法駕駛資格、其駕駛技術是否純
    熟外，對其人之詳慎或疏忽，亦屬於選任、監督範圍，詎上
    訴人公司對莊慧峰於執行職務，使用靠行車輛營業時漫不加
    察，致肇事損害他人權利，難謂上訴人公司之監督無疏忽，
    不能以其係因個人因素與他人發生糾紛，而免其監督之義務
    ，此外，上訴人公司亦未舉證其已善盡監督之責，而可免於
    與莊慧峰負連帶賠償責任。
六、按因故意或過失不法侵害他人之權利者，負損害賠償責任；
    而不法毀損他人之物者，應向被害人賠償其物因毀損所減少
    之價額。民法第184 條第1項前段、第196條分別定有明文。
    查上訴人公司之受僱人莊慧峰因過失損壞系爭車輛等事實，
    已如前述，依前揭規定，上訴人公司自應與莊慧峰連帶負損
    害賠償責任。被上訴人主張系爭車輛因遭莊慧峰駕車撞及受
    損，支出修復費725, 964元，業據其提出估價單及統一發票
    為證，上訴人公司雖抗辯所支出修復費用過高云云，但其並
    未具體指陳該估價單及統一發票究有何不實或無修繕必要之
    處，其空言抗辯，自無足採。又按民法第196條請求賠償物
    被毀損所減少之價額，得以修復費用為估定之標準，但以必
    要者為限（例如：修理材料以新品換舊品，應予折舊）（最
    高法院77年度第9次民事庭會議決議(一)可資參照）。查系爭
    車輛乃92年7月出廠，有被上訴人提出之行車執照影本在卷
    可稽，依行政院所頒固定資產耐用年數及固定資產折舊率之
    規定，小客車之耐用年數為5年，依定率遞減法每年折舊率
    為千分之369，自系爭車輛出廠日至發生車禍日，相距1年3
    個月，而系爭車輛因修復支出費用合計725964元，其中零件
    費用524231元、工資費用167163元，另有5％營業稅34570元
    ，依零件及工資比例計算，零件費用為550443元，工資費用
    則為175,521元，其中零件部分經折舊後數額應為315,289元
    （計算式：第一年折舊後價值：550,443 -550, 443Ⅹ0.369
    ＝347,330，第二年折舊後價值：347,330-347, 330Ⅹ0.369
    Ⅹ3/12＝315,289，元以下均四捨五入），故被上訴人得請
    求之修繕費用應為490,810元（折舊後零件費用315,289元，
    再加上工資費用175,521元），逾此數額之請求，即為無理
    由，不應准許。
七、末按，被保險人因保險人應負保險責任之損失發生，而對於
    第三人有損失賠償請求權者，保險人得於給付賠償金額後，
    代位行使被保險人對於第三人之請求權；但其所請求之數額
    ，以不逾賠償金額為限。保險法第53 條第1項定有明文。本
    件被上訴人既已依其承保訴外人潘邦豪所有系爭車輛之保險
    契約約定，理賠被保險人潘邦豪725,964 元，並經被保險人
    簽復賠款滿意書在卷可按，則被上訴人主張其得代位行使被
    保險人對於上訴人公司之損害賠償請求權，而請求上訴人公
    司賠償，核屬有據。從而，被上訴人依據侵權行為及保險代
    位之法律關係，請求上訴人公司連帶賠償490,810 元，及自
    支付命令送達上訴人之翌日即自95年4月26 日起，至清償日
    止，按年息5％ 計算之利息，為有理由，應予准許。逾此部
    分請求，即無理由，應予駁回。
八、綜上所述，被上訴人主張依據侵權行為及保險代位之法律關
    係請求損害賠償為可採，上訴人公司所辯均無可取。是則原
    審於上開應准許部分，判命上訴人應與原審共同被告莊慧峰
    連帶如數給付，於法並無不合。上訴意旨指摘原判決不當，
    求予廢棄改判，為無理由，應予駁回。
九、本件事證已臻明確，兩造其餘主張陳述及所提之證據，經本
    院審酌後，於判決之結果不生影響，爰不一一論述，附此敘
    明。
十、據上論結，本件上訴為無理由，依民事訴訟法第449條第1項
    、第78條，判決如主文。
中　　華　　民　　國　　96　　年　　5 　月　　16　　日
　　　　　　　　　民事第二庭
                      審判長法　官  吳謙仁
　　　　　　　　　　　      法　官  張  蘭
　　　　　　　　　　　      法　官  蘇瑞華
正本係照原本作成。
不得上訴。
中　　華　　民　　國　　96　　年　　5 　　月　　16　　日
　　　　　　　　　　　　　　書記官  高澄純
